臺灣高等法院臺中分院民事判決　九十四年度上易字第三九號
　　　上　訴　人　乙○○
　　　上　訴　人　丙○○○
　　　訴訟代理人　林道啟律師
　　　被　上訴人　行政院農業委員會林務局東勢林區管理處
　　　法定代理人　甲○○
　　　訴訟代理人　賈俊益律師
當事人間請求返還林地事件，上訴人對於民國九十三年十一月十九日臺灣臺中地方法
院九十二年度訴字第二七一號第一審判決提起上訴，本院於九十四年三月十五日言詞
辯論終結，判決如下：
  　  主　    文
上訴駁回。
第二審訴訟費用由上訴人負擔。
　    事　    實
一、被上訴人起訴主張：上訴人乙○○、丙○○○分別於民國（下同）七十七年、七
    十九年間，向被上訴人組織合併前之台灣省政府農林廳林務局（以下簡稱林務局
    ）東勢林區管理處分別承租坐落台中縣和平鄉大甲溪事業區第一林班地，上訴人
    乙○○承租假六地號如附圖所示編號六，面積○．一七七○公頃土地種植桃、梨
    樹；上訴人丙○○○承租假二十地號如附圖所示編號二十，面積○．九○七九公
    頃土地種植桃、梨樹。行政院於八十年六月二十八日依台八十農字第二一二四九
    號函核定「德基水庫集水區陡坡農地（超限制利用地）處理方案」，由台灣省政
    府於八十二年十二月三日公告執行。上開處理方案係以「終止租約限期收回林地
    」之方式辦理，明訂承租人於公告日起第一、二、三年內交還承租土地者，並發
    給轉業救助金，惟自公告日起第四年開始後，承租人仍未交還承租土地者，被上
    訴人將終止租約強制收回林地，並不予任何補償。兩造於八十一年所簽定之出租
    造林契約書於第十二條載明：「涉及或定列為超限用地者，其租賃契約期限截止
    於八十四年六月三十日止，租期屆滿前將超限用地交回者發還轉業救助金時，亦
    同時終止租約，剩餘部份（非超限用地），另訂租約」。可知兩造早於八十一年
    對於終止超限用地租約事項有約定，上訴人同意返還超限用地；再者，依該租約
    內容（第九條第九款或第六條第九款）可知：「因政府政策或基於公共利益有使
    用租賃物（林地）需要者，被上訴人得終止租約，收回出租林地」，足可知被上
    訴人自得依上開約定，終止系爭租約，收回林地。而被上訴人已分別於八十八年
    一月七日依台中縣梨山郵局第一○一號、八十八年一月七日依台中縣梨山郵局一
    ○七號存證信函分別終止上訴人乙○○、丙○○○之租約，則上訴人等自應於收
    受上開存證信函之翌日起迄拆除系爭土地之地上物之日止，給付被上訴人相當於
    租金之不當得利。又依土地法第一百十條規定可知，上訴人等應每年給付被上訴
    人系爭林地地價百分之八計算之金額，惟系爭林地均未經地政機關登錄地段地號
    ，被上訴人爰依系爭土地之毗鄰已登錄地即台中縣和平鄉○○段八號土地之地價
    ，作為本件系爭林地地價。故而上訴人等均應就八十八年一月十日起迄九十一年
    十二月十日期間之不當得利返還被上訴人，經計算結果上訴人乙○○、丙○○○
    應分別給付被上訴人七千七百六十四元（1770x14x0.08x47/12）、三萬八千二百
    十六元（9079x14x0.08x4 7/12） 。被上訴人依所有物返還請求權得請求上訴人
    返還林地及依不當得利法律關係請求返還不當得利等情。爰求為命：(一)上訴人乙
    ○○應將坐落台中縣和平鄉大甲溪事業區第一林班地，假六號地號林地，如附圖
    所示編號六所示面積○．一七七○公頃林地擅自墾植之地上物拆除，並將該林地
    返還被上訴人。(二)上訴人丙○○○應將林務局東勢林區管理處大甲溪事業區第一
    林班地，假八地號，如附圖所示編號二十所示面積○．九○七九公頃林地擅自墾
    植之地上物拆除，並將該林地返還被上訴人。(三)上訴人乙○○應給付被上訴人新
    台幣（下同）七千七百六十四元及自九十二年一月三十日起迄返還林地之日止，
    按年息百之五計算之利息。(四)上訴人丙○○○應給付被上訴人三萬九千八百二十
    六元及自九十二年一月三十日起迄返還林地之日止，按年息百之五計算之利息，
    並願供擔保為假執行之宣告。
二、上訴人乙○○則以：伊種植系爭土地已經十幾年，有按規定繳納租金，是為了生
    計才在那裡耕種，如為不利判決，請酌定履行期五年等語，資為抗辯。上訴人丙
    ○○○則以：(一)四十三年行政院國軍退除役官兵輔導委員會，為配合政府精兵政
    策，乃利用政府撥用之荒地、山坡地、河床地、國有林班地等，輔導退除役官兵
    從事農林漁業，系爭國有林班地即係因應政府安置退除役官兵暨輔導其轉業政策
    而予放租。造林契約書上雖約定造林樹種為梨、蘋果、柳杉、松樹等，惟訂約雙
    方之真意乃在於租賃林地上種植溫帶水果，因而梨、蘋果亦被視同造林樹種，此
    不僅林務局於五十九年間所制定之造林契約書中規定甚明，大甲林區管理處梨山
    工作站七十三年五月十四日七三甲梨業字第○四八一號函亦重申「果樹視同造林
    樹」意旨。由上可知，梨山地區之果樹早於六十四年德基水庫興建之前即已廣為
    種植，而政府在興建德基水庫之初，即未考慮其上游梨山地區已遍植果樹之客觀
    事實，未予全面規劃造林事宜，遑論協助林地承租人轉業或為其他安置，而令承
    租人繼續種植果樹，致使承租人不僅將一生心血盡付於斯，種植果樹亦成為渠等
    唯一之謀生技能。詎政府現今竟仍秉其一貫粗糙之政策，仍未為任何轉業或安置
    之規劃，即收回林地，此不惟有負承租人之信賴，亦將使承租人頓失經濟來源，
    生活無依。(二)被上訴人終止租約並非適法，蓋以：(1)林務局八十七林政字第一五
    九八九號函不足為終止租約之依據。查林務局為被上訴人改制前之機關全銜，被
    上訴人自行擬定之函文既無法令依據，又未符合契約之約定，豈可為終止系爭租
    約之依據？且依該函文所示，同一筆租賃契約中，雖含有超限使用及非超限使用
    情形，惟其租地未分割前揭二種使用地範圍前，仍應通知承租人終止整筆租賃契
    約。惟本件上訴人丙○○○不僅在租約中區分超限及非超限利用地之面積，更於
    位置圖中明確標示二種土地使用之範圍，從而其與前揭函文所示情形並不相同，
    被上訴人憑該函文終止本件租約，顯無足採。(2)系爭契約第六條第九款顯失公平
    ，應屬無效。按依照當事人一方預定用於同類契約之條款而訂定之契約，於他方
    當事人有重大不利益，按其情形顯失公平者，該部分約定無效，民法第二百四十
    七條之一定有明文。又修正之民法第二百四十七條之一規定，於民法債編修正施
    行前訂定之契約，亦適用之，民法債編施行法第十七條亦有明文。查系爭租賃契
    約乃被上訴人預定用於同類契約之條款而訂定之契約，為一定型化契約，被上訴
    人主張終止租約乃因政府已制定收回放租林地之政策，編列預算逐年逐筆收回林
    地而自行造林云云，惟被上訴人在梨山地區所放租之林地，有於十餘年前即予收
    回者，卻迄今未在該地實施造林，被上訴人對直接管領下之土地猶任其荒蕪，遑
    論其他？再者，被上訴人欲收回林地自行造林，果樹若非造林樹種，其訂約時何
    以將梨、蘋果訂為造林樹種？果樹若係造林樹種，則其何須收回林地，自行造林
    ？且縱認被上訴人得依第六條第九款之約定終止租約，惟兩造於契約第十一條亦
    約定因政府政策需要停止出租造林地時，得予以補償，該補償應依林木之價值為
    標準，在未經兩造協商出一合理公平之補償辦法之前，被上訴人片面終止系爭租
    約，顯失公平。(3)就公共利益層面而言，中部橫貫公路谷關至德基水庫之間，全
    屬原始自然林，無絲毫人為之拓墾，惟此段之落石坍方乃中橫公路最嚴重者，以
    致迄今仍封閉不予通行。其中不無可能係因為地處偏遠，有一小處地土流失時未
    即時固護，而致日積月累，形成大坍方。而系爭土地上之果樹為各承租人主要之
    經濟來源，各承租人莫不細心照護，生恐稍有差池即損失慘重，因而梨山地區並
    無如其他地方之土石流或其他生態災害。再者，梨山地區之水果產業從業人員，
    包括果農、運輸人員、包裝、肥料等約有五、六十萬人，大部分皆為退除役官兵
    、原住民等社會中弱勢之階層，其中原住民大多來自宜蘭、花蓮、台東、屏東等
    地，猝然收回林地，不再種植水果，五、六十萬人生計無著，影響層面既深且廣
    ，此洵不利於公共利益至明。而福壽山農場及鄰近之華岡農場與系爭林地位於同
    一山脈，前者緊鄰並位於系爭土地上方，地形地貌與系爭林地無一不同，僅因其
    編為農場用地，即可種植高冷蔬菜，而該農場為大量種植蔬菜，不惜以挖土機及
    推土機等大型機具開挖山坡，將林木砍除，陡坡整平，對山林造成毀滅性地破壞
    。而上訴人在系爭土地上種植經被上訴人認可之果樹，被上訴人則認此係違法使
    用林地，何以相同之情況卻有截然不同之標準，顯非合理。(三)被上訴人收回林地
    之目的在於自行造林，從而其收回後自無可能再行出租，既未擬出租，即無租金
    可供收取，何受租金損害之有？是退萬步言之，縱認被上訴人得終止系爭租約，
    則租約終止後上訴人繼續占有系爭林地，並未致被上訴人受有何租金之損害，其
    主張請求返還不當得利，顯無理由。再退萬步言，縱認被上訴人受有相當租金之
    損害，而得請求不當得利。如得請求，其範圍應以上訴人所受利益為限，本件歷
    年來既有租金之收取，自應以歷年租金之平均值為計算標準。被上訴人主張依土
    地法第一百一十條規定，以申報地價年息百分之八計算，惟該條乃針對耕地租金
    之計算方式，系爭土地為林地，其價值遠低於耕地，且百分之八為最高之標準，
    何以本件應以百分之八為準，被上訴人並未予以證明或釋明，是土地法之規定難
    憑為本件租金之計算標準。(四)被上訴人應提出合理之補償辦法，否則片面違法終
    止系爭契約，顯有失公平云云，資為抗辯。
三、原審為上訴人敗訴之判決，上訴人聲明不服，求為判決：(一)原判決不利予上訴人
    部分廢棄。(二)被上訴人之訴及假執行之聲請均駁回；(二)如受不利判決，上訴人願
    供擔保，請准宣告假執行。
四、本件兩造不爭執事實：
  (一)上訴人與被上訴人之組織合併前之台灣省政府農林廳林務局東勢林區管理處訂有
    「台灣省德基水庫集水區域內國有森林用地出租造林契約書」，上訴人乙○○租
    期自七十七年十月一日起至八十四年六月三十日止。上訴人丙○○○租期自七十
    九年一月一日起至八十四年六月三十日止。
  (二)右揭租期屆滿，上訴人仍繼續使用系爭土地。
  (三)上訴人使用之系爭土地位置、範圍、面積及使用情況詳如原審土地複丈成果圖所
    示。
  (四)被上訴人於八十六年四月二十四日曾發函請上訴人限於八十六年五月三十一日前
    改正實施造林。
  (五)被上訴人因上訴人逾期未改正實施造林，因此於八十八年一月七日發函終止契約
    。
五、法院之判斷：
  (一)查本件兩造爭執事項如左：
  (1)上訴人抗辯未超限利用承租林地，而且果樹即為造林樹種，所以上訴人有依約造
    林。而且被上訴人是以公共利益為由終止租約，被上訴人應該就德基水庫的淤積
    是否與上訴人使用土地間有因果關係負舉證責任。
  (2)上訴人否認有收到被上訴人前開催告及終止契約函件。
  (3)被上訴人主張系爭租地於終止契約後受有如起訴狀所載之相當於租金之損害。上
    訴人否認。
  (一)兩造爭執事項分述如下：
  (1)關於上訴人抗辯未超限利用承租林地，而且果樹即為造林樹種，所以上訴人有依
    約造林。而且被上訴人是以公共利益為由終止租約，被上訴人應該就德基水庫的
    淤積是否與上訴人使用土地間有因果關係負舉證責任。經查：
  依系爭契約第三條第二項規定造林樹種僅限於香杉、楓香、台灣櫸、扁柏、柳杉
    、紅檜、赤楊，然上訴人丙○○○卻於系爭土地增植非契約約定之柿子樹種，（
    本院卷第六十一頁上訴人丙○○○自承）自屬已違反契約之約定，是被上訴人主
    張得依系爭契約第六條第十款終止本契約乙節，依法有據。
  又依系爭契約第十條規定未約定事項，兩造同意依台灣省國有林事業區出租造林
    地管理辦法（下稱管理辦法）、台灣省國有林事業區內濫墾地清理計畫、行政院
    核定之德基水庫急水區陡坡農用地處理要點及有關法令規定辦理。依管理辦法第
    五條第一項第二款規定，租地造林有撫育或除伐情事，應報請核准後實施。同辦
    法第三條第一項第八款規定，違反本辦法之規定或契約者，林務局得終止租約。
    由本契約內容觀之，第三條第一項、第二項明文規定水土保持、造林數種；契約
    第十條亦載明未約定事項，依照台灣省國有林事業區出租林地管理辦法、台灣省
    國有林事業區內濫墾地清理計畫．．．有關法令規定辦理等等，可見本契約之目
    的在於造林、水土保持，上訴人丙○○○增植柿子果樹並未報請核准。
  又依系爭契約第十二條規定「涉及或屬查列為超限用地者，其租賃契約截止於民
    國八十四年六月三十日止。」上訴人等在簽約時均表同意，本件林地係屬於超限
    用地等情，業據被上訴人提出台灣省政府公告、林務局八十九年七月二日函件為
    證，自堪採信，被上訴人本得援引上開規定終止契約，收回系爭林地，惟一再延
    宕未即處理，茲被上訴人終止系爭契約請求上訴人返還系爭林地，難謂被上訴人
    有違反誠信原則或權利濫用，亦無顯失公平之情形。
  上訴人丙○○○抗辯伊所租賃之土地一小部份超限利用，大部分均非超限利用，
    被上訴人亦應分別情形，就非超限利用部分准伊另定租約云云。然查同一筆租賃
    土地，雖含有超限使用及非超限使用情形，惟該筆土地既然尚未分割，應認為該
    筆土地係超限利用之土地，何況上訴人丙○○○有增植柿子果樹違反契約之情形
    ，被上訴人更能終止租約。
  (二)關於上訴人否認有收到被上訴人前開催告及終止契約函件部分：
    經查，本件被上訴人確曾於前揭時間對上訴人寄發催告存證信函，嗣又寄發終止
    契約之存證信函，上訴人已收到等情，業據被上訴人提出存證信函及回執為證，
    復為上訴人乙○○、丙○○○所不爭執，自堪信為真實，而上訴人既有前揭違反
    契約之情形，且迄未改善，則被上訴人以存證信函對上訴人為終止契約之意思表
    示，自生終止契約之效力。
  (三)關於被上訴人主張系爭租地於終止契約後受有如起訴狀所載之相當於租金之損害
    ，上訴人否認之部分：
    查被上訴人於終止契約後，上訴人仍繼續於系爭林地上墾植，然兩造間之契約關
    係業已消滅，上訴人占有系爭林地已無法律上原因，且上訴人受有利益，與被上
    訴人受損害間有因果關係，合於民法第一百七十九條規定，且按上訴人無法律上
    原因占有系爭林地，可能獲得相當於租金之利益為社會通常之觀念，最高法院六
    十一年台上字第一六九五號判例亦可參照，被上訴人主張依土地法第一百十條規
    定，請求自終止契約存證信函送達上訴人之翌日即統一自八十八年一月十日起至
    九十一年十二月十日期間之不當得利，又系爭林地均未經地政機關登錄地段地號
    ，被上訴人爰依系爭土地之毗鄰已登錄地即台中縣和平鄉○○段八號土地之地價
    ，作為本件系爭林地地價，故而上訴人乙○○、丙○○○應分別給付被上訴人七
　　千七百六十四元（1770x14x0.08x47/12）、三萬八千二百十六元（9079x14x0.08
　　x4 7/12） 等情，並提出鄰地土地登記謄本為證，原審依履勘現場所見，系爭林
　　地經整地使用，廣植經濟性果樹，已盡利用之效果，與鄰地已登錄土地已無甚差
　　異，而且鄰地之地價亦屬非高，認為被上訴人請求不當得利金額之計算尚屬適當
　　，應予准許，並無不合，上訴人抗辯不當得利金額太高，並無足取。
  (四)綜上所述，被上訴人以上訴人丙○○○於系爭租用林地增植非契約約定之樹種，
    自屬已違反契約之約定，得依系爭契約第六條第十款終止本契約，另上訴人等租
    用之土地均屬超限利用之土地，依兩造於八十一年所簽定之出租造林契約書第十
    二條約定：「涉及或定列為超限用地者，其租賃契約期限截止於八十四年六月三
    十日止」，被上訴人以存證信函終止契約，自生終止契約之效力。被上訴人依所
    有物返還請求權，請求上訴人乙○○應將系爭林地如原判決附圖所示編號六所示
    ，面積○．一七七○公頃林地擅自墾植之地上物拆除，並將該林地返還被上訴人
    ；上訴人丙○○○應將系爭林地如原判決附圖所示編號二十所示，面積○．九○
    七九公頃林地擅自墾植地上物拆除，並將該林地返還被上訴人，於法有據，應予
    准許。又被上訴人併依不當得利請求上訴人乙○○應給付七千七百六十四元及自
    起訴狀繕本送達翌日即九十二年月日起迄返還林地之日止，按年息百之五計算之
    利息；上訴人丙○○○應給付三萬九千八百二十六元及自起訴狀繕本送達翌日即
    九十二年一月三十日起迄返還林地之日止，按年息百之五計算之利息，亦有理由
    ，應予准許。
六、原審為上訴人敗訴之判決，並認為上訴人以系爭林地種植果樹，賴以維生，行之
    有年，驟返還系爭林地，一時需另覓生計，非一蹴可得，酌定履行期間為六個月
    ，暨依兩造聲請，分別為准、免假執行之宣告，並無不合，上訴意旨指摘原判決
    此部分不當，求予廢棄改判，沒有理由，應予駁回。
七、本事件已臻明確，兩造其餘攻擊防禦方法及舉證核與判決結果不生影響，無庸一
    一論列敘明。
八、據上論結，本件上訴為無理由，依民事訴訟法第四百四十九條第一項、第七十八
    條，判決如主文。
中　　　華　　　民　　　國　　九十四　　年　　　三　　　月　　二十九　　日
~B1民事第三庭審判長法　官　陳照德
~B2　　　　　　　　法　官　蔡王金全
~B3　　　　　　　　法　官　曾謀貴
右為正本係照原本作成。
不得上訴。
~B 　 　　　　　　書記官　王瑩澤
中　　　華　　　民　　　國　　九十四　　年　　　三　　　月　　二十九　　日
                                                                        Ｈ
